臺灣士林地方法院刑事判決　　　　　　　 92年度訴字第581號
公　訴　人　臺灣士林地方法院檢察署檢察官
被　　　告　戊○○
選任辯護人　沈銀和律師
上列被告因違反貪污治罪條例案件，經檢察官提起公訴（92年度
偵字第5591號），本院判決如下：
    主  文
戊○○連續依據法令從事公務之人員，利用職務上之機會，詐取
財物，處有期徒刑柒年陸月。褫奪公權伍年。詐得之壬○○薪資
經費差額新臺幣貳萬陸仟肆佰貳拾元追繳並沒收，如全部或一
部無法追繳時，則追徵其價額，或以其財產抵償之。
    事  實
一、戊○○於民國89至91年間係臺北市政府教育局轄下臺北市秀
    山國民小學兼和平國民小學籌備處（以下簡稱籌備處）主任
    ，負責綜理臺北市秀山國民小學（以下簡稱秀山國小）及臺
    北市和平國民小學（以下簡稱和平國小）之各項建校工作，
    並就籌備處之人事、會計及總務等業務負有監督之責，為依
    據法令從事公務之人員。
二、詎戊○○竟意圖為自己不法之所有，利用職務上之機會，基
    於詐取財物之概括犯意，而先後為下列行為：
  (一)於90年8 月10日，在明知秀山國小尚未正式成立，並無學生
    ，亦無學童獎學金基金專戶之情形下，利用其籌備處主任之
    身分，並藉「和平國小預定地地上物拆除清運工程」施作廠
    商己○○有意繼續承作秀山國小新建工程之機會，向己○○
    詐稱：秀山國小要成立籌備處，需要經費及獎學金，而要求
    己○○捐款。己○○因此陷於錯誤，於當日書立捐款新臺幣
    （以下同）4 萬元予秀山國小之捐款憑據。嗣於90年8 月21
    日從中國國際商業銀行東內湖分行帳戶提領現金4 萬元，交
    付戊○○。而戊○○收受後，將之納為己用。
  (二)為詐取臺北市政府教育局運用「教育部補助增置國小教師員
    額經費」同意秀山國小籌備處增設九年一貫研究規劃教師1
    名所給予之部分經費，而有下列行為：
    (1)明知籌備處九年一貫課程規畫之教師丁○○，於籌備處任
      職期間係91年8 月19至23日，其可領取之薪資為4,175 元
      ，仍於91年10月1 日利用其職務上對於人事、會計及總務
      業務具有監督權限，且其對於丁○○之任職期間知之最詳
      ，總務主任癸○○製作人事費用清冊須由其提供資料之機
      會，提供錯誤資料予不知情之癸○○，使癸○○在臺北市
      北投區○○○路○ 段40巷45號籌備處辦公室內，將丁○○
      任職期間為91年8 月19日起至91年10月2 日止，實發薪俸
      總額為62,631元等不實之事項，登載於所掌管之「台北市
      北投區秀山國小籌備處九十一年八月至十二月九年一貫課
      程規劃教師人事費清冊」之公文書上，經人事及會計核章
      後，戊○○亦在人事費用清冊上蓋章，藉此不實任職期間
      之記載，造成人事費用清冊中丁○○實發薪俸總額與實際
      情形發生58,456元之差額。
    (2)前開人事費用清冊製作完成，戊○○核章後，即派員於91
      年10月1 日逕送臺北市政府教育局之承辦人員加以行使，
      以之為「教育部九年一貫員額補助款」之經費明細表，供
      教育局據以於91年10月15日暫時核撥補助款199,465 元（
      包含甲○○、壬○○之薪資經費）給秀山國小籌備處，足
      生損害於臺北市政府教育局對於經費管理之正確性及丁○○。
    (3)戊○○明知前開由其提供資料，由癸○○製作，並經其核
      章送教育部申請核撥經費之「台北市北投區秀山國小籌備
      處九十一年八月至十二月九年一貫課程規劃教師人事費清
      冊」上壬○○薪俸總額為37,680元，仍自91年10月3 日起
      聘任壬○○，告知其係工讀生，每月之薪資為1 萬元，使
      之實際領取之薪資與聘任期間教育局實際核撥運用之經費
      發生27,680元之差額。
    (4)戊○○為取得前開(1)、(3)項所產生之經費差額，並納為己
      用，遂於91年10月25日在籌備處辦公室內向癸○○聲稱：
      伊欲代領轉交如附表1 所示之甲○○、丁○○及壬○○薪
      資等語，並請不知情之癸○○開立受款人為戊○○，面額
      為124,105 元之臺北市公庫支票1 張交由戊○○領取後轉
      交，以利於領取轉交時，得以扣取差額納為己用。癸○○
      不疑乃依戊○○之指示開立同額之臺北市公庫支票，但因
      兼辦會計辛○○認為薪資由戊○○代領，與會計法規不符
      ，不願在前開臺北市公庫支票上之存款機關印鑑欄蓋章，
      戊○○始將該支票作廢，而未得逞。
    (5)戊○○仍未罷休，又請癸○○依附表1 實發薪俸總額欄所
      示之數額，分別開立受款人為甲○○、丁○○及壬○○之
      臺北市公庫支票3 張，經兼辦會計辛○○及戊○○蓋章後
      ，交由戊○○處理。戊○○取得後，即於下列時間，冀圖
      利用不知情之丁○○及壬○○，達成其詐取前開經費差額
      之目的，並為下列行為：
      戊○○以發放薪資為由，於91年10月底至11月初某日撥
        打電話邀請不知情之教師丁○○見面，聲稱：其已取得
        面額6 萬多元之薪資支票，該支票中包含其他教師之薪
        資及科技公司費用。丁○○須先自行依實際上班時間計
        算薪資，兌領時，拿取可領取之薪資後，將所餘款項返
        還戊○○。而為方便返還餘款，丁○○須先在可以立即
        兌領支票之台北銀行開立帳戶等語。但因丁○○擔心發
        生稅務之問題，戊○○知悉後表示：願補貼所得稅款1
        千元等語。兩人乃相約於91年11月4 日下午某時在台北
        銀行敦南分行見面。當天下午丁○○先行抵達，經詢問
        得知台北銀行敦南分行並無法立即兌現支票。戊○○後
        抵達得知，即進而要求丁○○一起前往台北銀行北投分
        行開立帳戶，以利當日取得現款，返還差額。但因丁○○認為不妥，戊○○又再誘稱：願意貼補所得稅款4 千
        元等語。但最終仍遭丁○○拒絕，而未能得逞。
　    戊○○於取得前開受款人為壬○○，面額為36,423元之
        臺北市公庫支票後，於不詳時地交付予不知情之壬○○
        ，並表示：支票中1 萬元為壬○○1 個月的薪水。支票
        存入其台北銀行北投分行帳戶後，可留存1 萬元的薪水
        ，餘款須返還戊○○。壬○○不疑，將支票存入其於91
        年10月31日11時許到台北銀行北投分行開立之帳號0000
        00000000號帳戶，並將其中1 萬元留存，其餘26,423元
        則領出前往籌備處辦公室交予戊○○。戊○○收受後即
        將之納為己用。
  (三)戊○○明知前開由其提供資料，由癸○○製作，事後經其核
    章，並送教育部申請核撥經費之「台北市北投區秀山國小籌
    備處九十一年八月至十二月九年一貫課程規劃教師人事費清
    冊」上甲○○之實發薪俸總額為25,051元，並無須因請假扣
    款之情事，竟於91年11月10日前後，以電話通知教師甲○○
    ，向甲○○詐稱：其任職期間之薪資已可領取，但因曾經請
    假，故必須扣款8,359 元等語，甲○○得知後不疑有他，僅
    表示不方便親自前往領取。戊○○乃委託不知情之林正敏，
    將前述受款人為甲○○，面額為25,051元之臺北市公庫支票
    1 張輾轉交予甲○○兌領。甲○○則陷於錯誤，認為請假必
    須扣款，而透過其婆婆將8,400 元交付林正敏轉交予戊○○
    。戊○○收受後，又將之納為己用。
三、案經法務部調查局臺北市調查處報告臺灣士林地方法院檢察
    署檢察官偵查起訴。
    理  由
一、訊據被告雖坦承：(一)伊於89年至91年間為秀山國小兼和平國
    小籌備處主任，綜理各項建校工作，並就人事、會計及總務
    等業務負有監督之責，並曾經在89年8 月間秀山國小尚在籌
    建時，向己○○收取秀山國小學童獎學金捐款4 萬元。(二)伊
    與丁○○相約於91年11月4 日下午在台北銀行敦南分行見面
    ，要求丁○○在該行開戶，並存入票載丁○○為受款人，面
    額62,631元之臺北市公庫支票兌領。告知丁○○其薪資為4,
    175 元，所餘金額須繳回市庫。嗣因該行無法當場兌領，又
    要求丁○○前往台北銀行北投分行，但遭丁○○拒絕。(三)伊
    曾要求壬○○將票載壬○○為受款人，面額為36,423元之臺
    北市公庫支票存入壬○○之台北銀行北投分行帳戶，但須將
    其中26,423元領出交還給伊。壬○○已依伊指示辦理，並將
    錢領取交還給伊。(四)伊曾將票載甲○○為受款人，面額25,0
    51元之臺北市公庫支票交付林正敏，請其轉交予甲○○。且
    曾告訴甲○○須扣薪水8,359 元，甲○○乃輾轉經由林正敏
    轉交8,400 元給伊等情。惟矢口否認有何利用職務上機會，
    詐取財物之犯行，大略辯稱：(一)己○○是自願捐款4 萬元給
    秀山國小。當時學校尚未成立，所以伊先行代收。伊已將接
    受捐款之事寫在學校日誌上，並將捐款放在學校的保險箱，
    且嗣後已從保險箱取出返還己○○。(二)伊忘記丁○○上班之
    期間，看到癸○○製作之秀山國小籌備處九十一年八月至十
    二月九年一貫課程規劃教師人事費用清冊，曾經質疑，伊見
    會計、人事及總務都蓋章，也在上面蓋章，清冊是弄錯了陳
    報之數額，已於91年12月5 日更正錯誤。(三)伊為使籌備處的
    薪資處理方便，才會建議癸○○在經過人事、會計之同意下
    ，比照籌備處其他人員之薪資發放模式，把甲○○、丁○○
    及壬○○之薪資以伊名義為受款人，開在同1 張公庫支票上
    。(四)丁○○離職後，由岳淑芳接任，癸○○先是遲報人事費
    用清冊之錯誤，嗣於製作人事費用清冊時，又漏未將岳淑芳
    列入。伊曾經要求會計辦理岳淑芳之薪資事宜，但會計不願
    意用伊的名義支領。伊只好先墊付給岳淑芳，在丁○○交還
    錢時，伊才把墊付出去的錢拿回來。(五)丁○○離職，由岳淑
    芳接任九年一貫課程規劃工作。因岳淑芳能力不足，伊轉而
    找企立有限公司（以下簡稱企立公司）撰寫網路規劃部分，
    此部分費用27,000元。壬○○則只負責插圖之編輯，自91年
    10月3 日起至91年10月31日止，支領薪資1 萬元。壬○○所
    交還之26,423元，是用於付給企立公司前開費用。企立公司
    已於91年12月初交付報告之書面資料，伊閱覽後認為可用，
    乃連繫企立公司領款。但該公司認為是小錢，一直沒來領，
    伊為免滋生誤會及爭議，已於92年3 月10日在玉和園餐廳將
    27,000元拿去給企立公司之丙○。(六)甲○○於甄選時就伊
    所問：如果中途離職，要如何處理之問題，答稱：可以扣款
    或繼續做到完。嗣甲○○錄取，從91年8 月1 日起任職至91
    年8 月18日離職，伊認為甲○○中途離職，依聘約及甄選時
    之允諾，應該要扣薪。伊乃經甲○○之同意，暫時扣款8,40
    0 元，並將所扣款項放在學校保險櫃中（見本院卷三第44頁
    最末行），也登記在學校日誌，嗣在調查局調查前，伊已返
    還給甲○○云云。
二、辯護人則為被告有利之辯護略稱：(一)本件從調查局調查時起
    ，就定位為對被告不利，但沒有證據支持。(二)己○○係在承
    作和平國小工程完畢後才決定捐款。捐款之事有書立收據，
    且在學校日誌上記載，並把捐款放在學校之保險櫃夾層。惟
    調查局搜索時未檢視保險櫃是否為雙層。被告接受捐款之資
    料有2 份，1 份放在辦公室，1 份放在家裡，資料才會在家
    裡搜出。(三)91年10月1 日之人事費用清冊製表人是癸○○，
    並經人事、會計蓋章，再由被告蓋章，製表人應該是承辦人
    ，該清冊未將岳淑芳列入，造成被告須自行墊付岳淑芳之薪
    資，事後才須從丁○○交還之薪資取回，承辦人癸○○須絕
    對負責任。癸○○曾向被告表示，人事費用清冊只是作預估
    ，其所述係均是校長交代如何辦理1 節並非事實。(四)本件教
    育局核撥經費199,465 元，實際上可以報銷的費用是65,043
    元，剩餘之13萬4 千餘元，已於調查局開始辦理本案前2 個
    月繳回。己○○所捐款之4 萬元則放置在學校保險櫃，被告
    並未詐欺任何款項。(五)壬○○支領之薪資係編輯費，內容部
    分則由丙○支領云云。
三、本院查：
  (一)前揭被告於89年至91年間為秀山國小兼和平國小籌備處主任
    ，綜理各項建校工作，並就人事、會計及總務等業務負有監
    督之責，且曾經在90年8 月間秀山國小尚在籌建時，向己○○收取秀山國小學童獎學金捐款4 萬元。又被告與丁○○相
    約91年11月4 日下午在台北銀行敦南分行見面，要求丁○○
    在該行開戶，並存入票載丁○○為受款人，面額62,631元之
    臺北市公庫支票兌領。告知丁○○其薪資為4,175 元，所餘
    金額須繳回市庫。嗣因該行無法當場兌領，又要求丁○○前
    往台北銀行北投分行，但遭丁○○拒絕。另被告曾要求壬○○將票載壬○○為受款人，面額36,423元之臺北市公庫支票
    存入壬○○之台北銀行北投分行帳戶，但須將其中26,423元
    領出交還給被告。壬○○已依伊指示辦理，並將錢領取交還
    被告。再被告曾將票載甲○○為受款人，面額25,051元之臺
    北市公庫支票交付林正敏，請其轉交予甲○○。且曾告訴甲○○須扣薪水8,359 元，甲○○乃輾轉經由林正敏轉交8,40
    0 元給伊等事實，業據被告坦白承認，核與證人己○○、丁○○、壬○○、甲○○、林正敏就此部分事實所述之情節大
    致相符，並有臺北市政府教育局93年12月10日北市教國字第
    09339571500 號函及所附職掌分配表（本院卷二第377 頁）
    、己○○捐款收據（臺灣士林地方法院檢察署92年度偵字第
    5591號卷卷一【以下簡稱偵卷一】第164 、197 頁）、領回
    捐款收據（臺灣士林地方法院檢察署92年度他字第930 號卷
    【以下簡稱他卷】第276 頁）、票載丁○○為受款人，面額
    62,631元之臺北市公庫支票（偵卷一第100 頁上方）、票載
    壬○○為受款人，面額為36,423元之臺北市公庫支票（偵卷
    一第100 頁下方）、票載甲○○為受款人，面額為25,051之
    臺北市公庫支票各1 份（偵卷一第100 頁中間）、壬○○之
    台北銀行北投分行活期儲蓄存摺交易明細表（見偵卷一第27
    、279 頁，以上均為影本）可資佐證，被告此部分之供述，
    核與事實相符，此部分之事實堪予認定。
  (二)被告意圖為自己不法之所有，利用職務上機會，以詐術使己○○陷於錯誤，而詐取己○○財物部分：
    (1)據證人己○○於92年4 月11日法務部調查局台北市調查處
      （以下簡稱市調處）詢問時證稱：伊係易樺體育設備工程
      有限公司經理，於秀山國小籌備處成立後主動拜會被告，
      被告請伊去找廷基營造工程有限公司實際負責人王錫基分
      包「和平國小預定地內之壽園三村地上物拆除清運工程及
      開闢簡易球場」工程，伊有承攬。伊於90年8 月10日簽由
      被告事先寫好捐給秀山國小4 萬元學童獎學金之文件，…
      被告並未開立收據。92年4 月10日早上7 點半左右，被告
      打行動電話0000000000給伊，請伊10點到辦公室，見面後
      被告打開保險箱退還伊4 萬元，並給伊1 張字據，要伊簽
      名領回，…被告向伊表示，日後調查人員問起，就回答因
      學校未成立，已按所簽字據上的時間（約90年8 月間）領
      回，不要提及92年4 月10日上午才退錢的事（見偵卷一第
      18 8-190頁）。另於92年4 月14日市調處詢問時證稱：伊
      應係於90年8 月21日以後，始依被告指示交付4 萬元。伊
      一般處理公事並無書寫「年份」之習慣，書立予被告之字
      條日期為90年8 月10日，應該是應被告之要求等語。並於
      92年8 月5 日偵訊時結證稱：伊係易樺體育設備工程有限
      公司業務員，有承攬和平國小之工程。被告說要成立籌備
      處，需要經費及獎學金，請伊個人捐款，伊到籌備處辦公
      室交現金給被告本人，…被告有開1 張捐給學校4 萬元之
      收據，伊有簽名，被告隔了一段時間退還給伊4 萬元，並
      未強迫伊捐款（見偵卷一第199 頁）。並於本院93年8 月
      27日審理時結證稱：和平國小球場籌備工程作完後，秀山
      國小之工程還沒有開始做，被告說秀山國小需要用到一些
      文具及學生的獎助金，4 萬元是伊主動捐給秀山國小，分
      2 次給被告，捐的時候還是籌備處等語（見本院卷0000-
      000 頁），足認被告確係以籌備處須要經費及獎學金為由
      ，要求己○○捐款4 萬元。並於接受捐款之後，要求己○○簽署捐款之證明。嗣又於92年4 月10日聯絡己○○領回
      捐款，除請己○○隱瞞調查人員當天領回捐款之事，另要
      求欺瞞係於90年8 月間已經領回。
    (2)己○○雖於92年4 月11日市調處詢問時先證稱在90年8 月
      10日交付捐款4 萬元給被告。惟嗣經於92年4 月14日提示
      己○○所有之中國國際商業銀行提款紀錄供其檢視，已明
      確證述係於90年8 月21日分2 次提款予被告，其嗣後所言
      顯然係有所依據，自屬與事實相符，可以採信。又其於92
      年4 月11日市調處詢問時，明確證稱被告於92年4 月10日
      將4 萬元交還，並向伊表示，日後調查人員問起，就回答
      因學校未成立，已按所簽字據上的時間（約90年8 月間）
      領回，不要提及92年4 月10日上午才退錢的事等語。己○○雖於本院93年8 月27日審理時具結後否認曾為前開證述
      ，然查己○○於92年4 月10日向被告領回4 萬元，隔日即
      前往市調處為前開證述，並表示願意提供被告歸還之鈔票
      供市調處參考（見偵卷一第191 頁），其證述之當時，距
      事實發生時間相當緊接，顯有較為可信之理由，其於93年
      8 月27日本院審理證稱：被告未曾為前述表示，實屬不足
      採信。
    (3)查秀山國小當時仍處於籌備之階段，並無學生，當無學童
      獎學金基金專戶，被告身為籌備處主任，對此應知之甚詳
      ，而被告又握有綜理學校建校工程之權限，其竟向當時曾
      經承作和平國小籌備工程之己○○虛偽表示籌備處須要經
      費及獎學金。依己○○當時之處境，衡情應無法判斷被告
      所言之真偽，其因而捐款4 萬元，應屬陷於錯誤而交付捐
      款無疑。
    (4)又捐款之收據，依一般之經驗，均由受捐款人開立予捐款
      人收執保存，公務機關受理捐款多成立專用帳戶，將款項
      入帳。如未設置專用帳戶，至少將款項交由會計人員依程
      序處理，存入公用帳戶。本件被告未以公務機關開立收據
      交己○○收執，以為捐款之憑證。反倒要求捐款人己○○
      開立收據，已與常情不符。被告又未將款項交予會計人員
      存入公用帳戶，此由證人辛○○於92年4 月17日市調處詢
      問時證稱：被告也從未向伊提及己○○捐款4 萬元的事，
      如有捐款應該存入籌備處的保管金專戶等語（見偵卷一第
      162 頁）即明，是被告為自己不法之所有而收受捐款之意
      圖已躍然浮現。
    (5)更何況被告於92年4 月9 日市調處至其位於臺北縣三重市
      ○○街63號3 樓之住處搜得己○○所簽署之收據後，隨即
      於隔日即92年4 月10日持以許書益名義申請，由被告使用
      之0000000000號行動電話，撥打己○○之0000000000號行
      動電話，通知己○○前往秀山國小領回捐款，此經證人許
      書益於92年5 月7 日市調處詢問時證稱：伊於90年底申請
      行動電話0000000000使用，之後因業務關係認識被告而於
      91 年 初提供此門號供被告使用，至92年5 月2 日下午被
      告約伊在八德路中崙高中前見面並還給伊該門號晶片等語
      明確，並有前開電話之通聯紀錄1 份附卷可證（偵卷一第
      262 頁），甚至在己○○領取4 萬元時，要求其向調查人
      員為虛偽之陳述，已如前述。被告前開即時掩飾犯行之行
      為，正足以佐證其不法意圖之存在，無可隱藏。
    (6)被告就此雖以前開情詞置辯，然查：
      捐助籌備處建校或捐助給已建校完成之秀山國小，均足
        以加惠學子。僅須遵守合法之程序，符合公開、透明之
        原則，以利監督，並達到保護捐款處理人之功能。被告
        身為籌備處主任，與校長之職位相當，身分地位可謂崇
        高，對於前開原則，難以推諉為不知。本件被告收取捐
        款時，秀山國小尚未正式建校完成，己○○如欲捐款加
        惠學子，尚非不得以籌備處為對象，倘籌備處有不得開
        立收據之情形，亦可向臺北市政府教育局為捐款，並指
        定捐款之用途，同時可以取得收據，供作所得稅列舉扣
        除額之憑證。受捐款者，則可將捐款項匯入公帳，免遭
        挪用。被告殊無在當時要求己○○捐款給將來才建校完
        成之秀山國小之理。且被告亦自承其將來並不見得必為
        建校後之第一任校長，其辯稱係先行為將來成立之學校
        代收捐款云云，顯屬卸責之詞，不可採信。
      被告於90年8 月間收取己○○交付之捐款，至92年4 月
        10日返還己○○4 萬元，歷時1 年有餘。倘若是捐款，
        被告此期間一直將4 萬元放置於保險櫃內，未交予會計
        人員入帳，姑且不論是否不符程序規定，其不合常情甚
        為顯然。況市調處於92年4 月9 日持本院核發之搜索票
        ，分別前往位於臺北市○○○路○ 段40巷45號之籌備處
        及被告位於臺北縣三重市○○街63號3 樓之住處搜索。
        於籌備處搜索時，已就該處之保險櫃為搜索，並未見有
        何4 萬元現金置放於保險櫃，此業據當天至籌備處執行
        搜索之證人袁正煒於本院93年11月24日審理時證述明確
        （本院卷二第337 頁），且己○○所開立之收據係市調
        處於92年4 月9 日在被告前揭三重市住處搜出，則如認
        捐款是捐給秀山國小，且真把錢放在保險櫃，衡情亦應
        將所有捐款之相關資料與捐款一起存放，斷無將資料分
        成2 份，分別保存之理，可見被告所辯4 萬元一直放置
        在保險櫃1 節，與事實不符，不可採信。
      秀山國小籌備處91年8 月20日之學校日誌雖有記載捐款
        之事（見外放之學校日誌原本或本院卷一第49卷學校日
        誌影本），但查：
        1.90年8 月20日之學校日誌係由庚○○擔任記錄者，並
          在其上記載「一切如常」之字樣，並未記載來校者欄
          之內容，此經證人庚○○於94年5 月25日審理時證述
          屬實（見本院卷三第130 頁），庚○○既已在學校日
          誌上記載一切如常，被告又在其上來校者欄，記載陳
          秉峰到校，其記載即存有齟齬，真實性非無疑慮。
        2.己○○係於90年8 月21日分2 次提款後，將4 萬元交
          予被告。則被告竟於90年8 月20日之學校日誌記載陳
          秉峰捐款之事。而倘若被告與己○○相約90年8 月20
          日交付捐款，己○○未依約前來，被告仍無先為記載
          之可能，是該學校日誌顯係被告事後為掩飾犯行而為
          記載，卻失誤記錯位置，甚為明顯。
    (7)據上所述，被告告知己○○不實之事項，使己○○陷於錯
      誤而交付其金錢，被告所使用者難謂並非詐術。被告施以
      詐術，取得金錢後，並未將其收取之款項，依其對於己○○之告知內容而為運用，其已將4 萬元納為已用，而有不
      法所有意圖，尚無疑義。從而，被告意圖為自己不法之所
      有，利用職務上機會，以詐術，使己○○陷於錯誤而詐取
      己○○財物之行為，應堪予認定。
  (三)被告意圖為自己不法之所有，利用職務上之機會，使用詐術
    ，詐取臺北市教育局運用「教育部補助增置國小教師員額經
    費」同意秀山國小籌備處增設九年一貫研究規劃教師1 名所
    給予之部分經費部分：
    (1)有關公務員不實登載及行使該不實登載之文書，使丁○○
      可領薪資與人事費用清冊上記載不符而產生差額部分：
      被告為籌備處主任，綜理建校各項事務，並就人事、會
        計、總務負有監督之責，而籌備處有關九年一貫教師甲○○、丁○○、岳淑芳、壬○○之聘任、上班、工作內
        容之管制及薪資之發放，均由被告主導掌控，癸○○於
        91年10月1 日製作之人事費用清冊，亦係由被告提供資
        料製作等情，此由下列被告之供述及證人之證詞可以證
        明：
        1.被告於92年4 月9 日市調處詢問時供稱：九年一貫課
          程規劃教師甄選計有5 人報名，正取甲○○，備取林
          欣怡、丁○○、胡欣南、岳淑芳等，其工作內容係在
          91 年12 月底以前編寫完成「秀山國小資訊學園之建
          構與應用」之計畫…甲○○自91年8 月1 日至同年8
          月18日任職，丁○○於91年8 月19日至同年8 月23日
          任職，上班3 日，請假2 日，岳淑芳91年9 月2 日至
          同年9 月11日上班10天，為期均甚短暫，尚未編寫完
          成「秀山國小資訊學園之建構與應用」之計畫，故伊
          商請外甥壬○○繼續完成計畫，伊並不知道伊外甥不
          符聘任教師之規定。壬○○91年10月3 日至同年10月
          31日計上班29日。伊事先向台北市教育局申請規劃教
          師薪資合計199,465 元，甲○○25,051元有全數給她
          ，丁○○62,631元伊只給她3 天薪水4,175 元，陳麒
          任111,783 元伊給他1 萬元…伊曾於91年10月25日要
          求癸○○開立1 張記載受款人為伊，面額為124,105
          元之支票，以便其轉交給甲○○等3 人…癸○○於製
          作甲○○等3 人請領清冊時，均依伊指示記載姓名、
          任職期間等語（見偵卷一第53-62 頁）。
        2.證人甲○○於92年3 月11日市調處詢問時證稱：91年
          8 月1 日至91年8 月16日在秀山國小籌備處任職，任
          職期間不需打卡，但要簽到退，伊是在自己保管的簽
          到單上簽名，到校時校長（即被告）告訴伊薪資數額
          ，離職亦由被告告知薪資尚未撥付…大約在91年11月
          10日左右被告通知伊薪資已發放，而將開立之台北市
          公庫支票交給伊，伊隨後於91年11月12日將該支票在
          中國信託商業銀行天母分行000000000000帳戶內提示
          兌現（見偵卷一第35-36 頁），於92年4 月9 日市調
          處詢問時證稱：被告在91年11月10日左右打電話給伊
          ，告知薪資已發放，…被告表示因伊在校上課時有數
          天請假，要扣8,400 元等語（見偵卷一第42頁）。
        3.證人丁○○於92年6 月23日偵訊時結證稱：伊91年8
          月19日至23日任職於秀山國小，沒有簽到退，後來被
          告叫伊去領1 張支票…被告打電話跟伊說有幾個人的
          薪水都統一在伊這張支票上，請伊去領出來…剩下的
          要退給秀山國小，伊當時跟被告約好91年11月4 日在
          敦化南路2 段的1 家台北銀行碰面…伊跟被告說到繳
          稅的事情，被告說可以再給伊幾千元貼補繳稅（見偵
          卷一第325-326 頁）；及於本院93年10月8 日審理時
          證稱：當初是被告通知伊可以到秀山國小任課，離職
          是告知被告，並獲准等語（見本院卷二第243 、244
          頁）。
        4.證人岳淑芳於92年3 月10日市調處詢問時證稱：伊報
          名參加秀山國小徵聘「九年一貫課程規劃教師」考試
          ，91年9 月3 日至91年9 月12日於秀山國小任職，期
          間不需簽到退，…91年10月31日被告通知伊到學校領
          薪，當場拿現金給伊，並要伊簽領收據，事後隔2 、
          3 個星期，被告通知其須補簽到（見偵卷一第48-49
          頁），並於92年8 月5 日偵訊時具結後證稱：被告91
          年9 月初通知伊上班，伊上了10天並未簽到退等語（
          見偵卷一第483 頁）。
        5.證人壬○○於92年3 月10日市調處偵訊時證稱：伊係
          研究所學生，91年10月間，伊舅舅即被告找伊到秀山
          國小籌備處擔任課程編排的美編工作，…前後約1 個
          月。同年10月底某日，被告拿了1 張36,000多元的支
          票給伊，要伊存到帳戶中，除留存1 萬元為伊薪水外
          ，其餘要領現還給被告，伊存入該張支票，領出26,0
          00多元的現金，至秀山國小籌備處交給被告等語（見
          偵卷一第23-24 頁），另於92年4 月9 日市調處偵訊
          時證稱：伊主要是回家用自己或同學電腦作文章編排
          …伊都是利用學校沒課時去上班，如果遇到上下午都
          有課，則不會去上班，…被告如外出開會，伊也不會
          去上班，被告於91年11月19日晚上打電話通知伊11月
          20日一定要去上班，因教育局督學到校視察…（見偵
          卷一第29-30 頁）；於92年6 月23日偵訊時結證稱：
          被告是伊舅舅，伊在國立臺灣藝術大學唸研究所，曾
          有去秀山國小任職過，被告打電話給伊母親說有工讀
          機會，伊就於91年9 月找校長即被告，伊記得做過1
          本書之封面設計及打字，該工作伊做到10月底，之後
          就沒有去了。薪水為1 萬元，是給伊1 張3 萬多元之
          支票，伊去臺北銀行開戶將它領出，領出後伊自己留
          1 萬元，剩下的26,000元交給被告。91年11月19日晚
          上被告到家裡要伊20日務必要到，因為有督察要來，
          故伊當天請同學幫忙請假，伊隔天早上就到秀山國小
          （見偵卷一第327-328 頁）。另於本院93年11月24日
          審理時證稱：伊受被告聘請到學校上班之確切時間不
          記得了，但被告向伊說是有工讀的機會，1 個月1 萬
          元，伊不是每天去學校上班，1 星期去2 或3 天，因
          為其他時候伊還要上課等語（見本院卷二第350-352
          頁）。
        6.證人癸○○於92年4 月9 日市調處詢問時證稱：91年
          7 月間該校甄選臨時人員，先後有甲○○、丁○○、
          岳淑芳、壬○○等人任職，負責資訊學園研究報告工
          作。伊依被告指示於91年10月1 日陳報「台北市北投
          區秀山國小籌備處九十一年八月至十二月九年一貫課
          程規劃教師人事費清冊」，甲○○、丁○○、壬○○
          是伊依被告口頭告知後填報進用期間，伊不清楚他們
          實際出勤狀況…籌備處人員的進用是被告的職權，人
          員也是他在連繫（見偵卷一第90、92、93、96頁）；
          於92年4 月18日市調處詢間時證稱：伊於91年10月1
          日奉被告口頭指示繕造「九年一貫課程規劃教師」請
          領清冊，伊根本不清楚該等教師何時到職及離職等語
          （見偵卷一第120-121 頁）；於92年6 月23日偵訊時
          具結證稱：秀山國小91年10月1 日之教師清冊係伊依
          照被告指示造冊（見偵卷一第331 頁）；於92年8 月
          15日偵訊時結證稱：壬○○是被告依首長權責自91年
          10月3 日任用，…被告管壬○○的出缺席…因被告要
          進用壬○○，故在91年10月1 日伊才依被告指示造冊
          ，當時伊不知道岳淑芳的任職期間。被告認為岳淑芳
          能力不足，故造冊時未列入。伊認為用人為被告之權
          限，故清冊造完後未向乙○○及辛○○說明而請他們
          蓋章，最後由被告蓋章才將清冊送教育局（見偵卷一
          第525 、526 頁）。
      甲○○、丁○○、岳淑芳、壬○○之證詞中均明確指出
        渠等到秀山國小籌備處任職，均係直接與被告接觸連繫
        ，且渠等至籌備處上班之到班簽到退管制，並非嚴格，
        甚至有毋須到班之情形，凡此均在在佐證癸○○有關人
        事費用清冊之製作，係根據被告提供之資料，並依被告
        之指示而為，並非虛構。而籌備處人事、會計均屬兼辦
        ，甲○○、丁○○、岳淑芳及壬○○皆由被告負責聯繫
        任用，上班又非按照實際到班情形為簽到，薪資發放之
        事，被告又親力親為，其對於前開人員到班時間應知之
        最詳，癸○○證稱人事費用清冊資料來源為被告，伊對
        於甲○○、丁○○、岳淑芳及壬○○之任用期間並非了
        解，應屬可採。足認被告在市調處初次詢問時供稱：癸○○製作人事費用清冊，係由其提供資料等語，確屬實
        情。被告事後翻異其最初之供詞，否認指示癸○○製作
        人事費用清冊，應係卸責之詞，不可採信。
      而被告對於前開人事費用清冊製作完成後，將於91年10
        月1 日逕送臺北市政府教育局之承辦人員，以作為「教
        育部九年一貫員額補助款」之經費明細表，供教育局據
        以於91年10月15日暫時核撥補助款199,465 元給秀山國
        小籌備處1 節，亦在其犯罪計畫之掌控範圍內，此見被
        告曾在臺北市政府教育局91年7 月23日北市教三字第09
        135772700 號函上蓋章可知（本院卷一第53頁），被告
        對於前開登載不實之文書，自可掌握其必將送至臺北市
        政府教育局而行使。
      據上所述，丁○○任職、領薪既均直接與被告連繫，被
        告於91年10月1 日提供資料予癸○○製作人事費用清冊
        時，自對於丁○○實際任職期間係91年8 月19日至23日
        ，可領取之薪資為4,175 元1 節，知之甚詳。丁○○上
        班時間為3 天，人事費用清冊竟記載為8 月19至10月2
        日，差距甚大。此部分資料既由被告提供，其難就資料
        登載不實，推諉為不知。被告藉癸○○對於丁○○任職
        期間並無確實之了解，及人事主任乃兼辦之漏洞，提供
        丁○○任職期間為91年8 月19日至91年10月2 日不實之
        資料予不知情之癸○○，利用癸○○登載在人事費清冊
        上，經人事、會計核章後，又親自在其上蓋章，其藉此
        方法，將明知為不實之事項登載於職務上所掌之公文書
        上，使丁○○可領之薪資與人事費用上之記載產生差額
        ，並加以行使，甚為明確。
    (2)有關以每月1 萬元聘任壬○○，使之與人事費用清冊上所
      載壬○○薪資產生差額部分：
      91年10月1 日製表之台北市北投區秀山國小籌備處九十
        一年八月至十二月九年一貫課程規劃教師人事費用清冊
        上，記載壬○○薪級為180 ，進用期間為10月3 日至12
        月31日，薪俸為19,870元，學術研究費為17,810元，薪
        俸總額為37,680元，進用日數為29日，進用月數為2 ，
        實發薪俸總額為111,783 元，此有前開人事費用清冊附
        卷可證（見偵卷一第98頁）。而前開人事費用清冊並於
        91年10月1 日送臺北市政府教育局作為經費明細表，據
        以核撥經費，則經被告於92年4 月9 日市調處詢問時供
        稱：前開人事費用清冊即為伊91年10月初向臺北市政府
        教育局請款之依據，已經全數撥款等語（見偵卷一第56
        頁），核與證人癸○○於92年4 月9 日市調處詢問時證
        稱：伊依被告之指示，於91年10月1 日陳報人事費用清
        冊給教育局（見偵卷一第91頁），另於本院93年7 月9
        日審理時證稱：清冊送出去的日期是91年10月1 日，所
        以伊將清冊更正為10月1 日。請款書只是送到教育局去
        請款，教育局會有內部的程序，然後才會撥到專戶等語
        （本院卷二第54頁）情節相符。
      又被告自91年10月3 日起聘任壬○○，告知其為工讀生
        ，每月薪資為1 萬元，此業據被告坦承不諱，核與證人
        壬○○於92年3 月10日市調處詢問時證稱：去（91）年
        10月間，伊舅舅（即被告）找伊到秀山國小籌備處擔任
        課程編排的美編工作，告訴伊有一個工讀的機會，一個
        月會給伊1 萬元（見偵卷一第23-24 頁）等語相符。
      被告先陳報壬○○10月之薪資為37,680元，卻於聘任壬○○時，告知其為工讀生，薪資為每月1 萬元，藉此方
        法使之薪資產生差額，甚為明顯，此部分之事實，亦堪
        認定。
    (3)有關被告施以詐術，欲取得前開丁○○及壬○○薪資差額
      部分：
      被告分於91年10月25日在籌備處辦公室內向癸○○稱：
        伊欲代領轉交如附表1 所示之甲○○、丁○○及壬○○
        薪資等語，而請癸○○開立受款人為戊○○，面額為12
        4,105 元之臺北市公庫支票1 張交由戊○○領取後轉交
        ，癸○○依戊○○之指示開立同額之臺北市公庫支票，
        惟兼辦會計辛○○認為薪資由戊○○代領，與會計法規
        不符，不願在臺北市公庫支票上之存款機關印鑑欄蓋章
        ，戊○○始將該支票作廢等情，業據被告坦白承認，又
        有癸○○於92年4 月9 日市調處詢問及6 月23日偵訊時
        均證稱：被告於91年10月25日指示伊將該3 人薪資，共
        計124,105 元合併開立支票1 張，受款人為被告，91年
        10 月28 日伊拿支票給辛○○用印時，辛○○表示此舉
        不符程序，故將124,105 元的支票作廢（見偵卷一第93
        頁、他卷第220-221 頁），於本院審理時結證稱：第1
        次被告要求開立公庫現金支票12萬多元的現金支票，因
        所有支票都要伊、校長、會計三個人蓋章，但會計來審
        核後不同意，他認為這些人是臨時晉用不能比照籌備處
        的方式，他要求把支票作廢掉，伊就當場把支票作廢掉
        ，也在存根欄註明作廢等語（本院卷二第55頁）可資證
        明，核與證人辛○○於92年4 月9 日市調處詢問時證稱
        ：91 年10 月28日，癸○○因被告交代而在秀山國小將
        甲○○、丁○○和壬○○3 人從8 月到10月的薪水合併
        開立1張 支票，總額為124,105 元，受款人為被告，被
        告還表示丁○○等人的薪資由他轉交即可，伊認為不合
        規定故拒絕在支票上蓋章，在伊堅持下，被告交代癸○○將該支票作廢等語（見偵卷一第146 頁）大致相符，
        並有支票存根影本（見他卷第280 頁之浮貼頁）附卷可
        證，應堪認定為真實。
      丁○○實際任職之期間為91年8 月19日至23日，應到5
        日，當中2 日請假，實發3 日薪資為4,175 元，被告製
        作人事費用清冊時，對此已知之甚詳，已詳如前述。另
        被告聘任壬○○為工讀生，明白告知壬○○每月薪資為
        1 萬元，亦詳如前述，被告非不知曉。被告向癸○○表
        示要代領丁○○及壬○○之薪資，竟要求依附表1 所示
        薪資數額加上甲○○之薪資合開1 張支票，其告知癸○○不實之資料，欲使癸○○陷於錯誤開立臺北市公庫支
        票，而取得前開差額之意圖，凡一般人均可從其前開行
        為而察覺。其欲將差額納為己用之不法意圖躍然欲動，
        可以認定。
      被告雖辯稱前開丁○○部分溢開之款項，係要用於給付
        岳淑芳之薪資云云。惟查：
        1.被告於91年10月31日交付岳淑芳10,935元，雖經證人
          岳淑芳於92年3 月10日市調處詢問時證述屬實（見偵
          卷一第49頁），並有收據影本1 張可資佐證（見偵卷
          一第51頁）。但岳淑芳亦同時證稱：被告給伊前開薪
          資後，隔2 、3 個星期通知伊要補簽到，並說前開金
          額係被告代墊，學校會另外開北銀公庫支票給伊等語
          （同上卷第50頁），可見被告係打算另行開立以岳淑
          芳為受款人之公庫支票，用以彌補自己代墊之現金，
          並非如其所辯欲以丁○○溢開款項支應。
        2.又丁○○應領薪資為4,175 元，被告則要求癸○○以
          62,631元為計算基礎合開公庫支票，其間差額為58,4
          56元，與岳淑芳領取之10,935元相差甚巨，其辯稱差
          額是為了取回其所墊付之岳淑芳薪資，更屬不可採信
          。
        3.又被告所辯自掏腰包，支付岳淑芳10,935元1 節縱然
          屬實。然岳淑芳既有未合法報支薪津之情形，被告自
          應循合法程序向臺北市教育局申請補發，其自行支付
          後，從其他經費中非法勻平，應屬被告因不甘自行吸
          收行政疏失所引起之自身損害而為之非法行為，其行
          為無非欲填補自己之損害，亦難解其不法之所有意圖
          。
      被告又辯稱壬○○溢開款項部分乃因其曾請企立公司編
        寫網路規劃部分，此部分費用27,000元。壬○○則只負
        責插圖之編輯，自91年10月3 日起至91年10月31日止，
        支領薪資1 萬元。壬○○所交還之26,423元，是用於付
        給企立公司前開費用。企立公司已於91年12月初交付報
        告之書面資料，伊閱覽後認為可用，乃連繫企立公司領
        款。但該公司認為是小錢，一直沒來領，伊為免滋生誤
        會及爭議，已於92年3 月10日在玉和園餐廳將27,000元
        拿去給企立公司之丙○云云，惟查：
        1.被告所辯給付企立公司之金額為27,000元，與壬○○
          所交還的數額26,423元顯非吻合，可見被告辯稱陳麒
          任負責美編，企立公司負責內容云云，並非可採。
        2.證人丙○於92年5 月1 日市調查處詢問時證稱：伊
          係企立有限公司負責人，被告曾委託伊提出建構該校
          資訊小學相關建議，伊於91年11月21日或22日左右提
          供光碟及報告給被告，且與被告於91年11月23日補簽
          委託書，然秀山國小資訊學園之建構與應用並非為伊
          公司製作。伊交出光碟及報告後，被告並未明確答覆
          經費補助及修改事宜。大約92年3 月間某晚間，伊在
          忠孝東路與延吉街口的玉和園餐廳用餐時，被告撥伊
          手機表示要支付酬勞，被告到場後給伊27,000元，並
          在被告寫好日期為91年12月31日的收據上簽名。（見
          偵卷一第223-228 頁、收據影本同卷第231 頁）；又
          於92年8 月5 日偵訊時結證稱：伊為企立有限公司負
          責人，寫了一些建構資訊小學環境之建議書給被告，
          之後被告才寫委託書給伊，委託伊從9 月至10月將整
          個建構小學之建議書完成，伊有完成，後來伊92 年3
          月間晚上在忠孝東路吃飯，被告拿了27,000元現金給
          伊，被告說是建構之補助費，請伊在被告寫的收據上
          簽名（見偵卷0000-000 頁）；另於本院審理時證稱
          ：被告突然在晚上伊吃飯的時候，自行說要給伊27,0
          00元，伊沒有就數額跟被告有所約定，…收得莫名其
          妙等語（見本院卷二第127 頁）。由證人丙○之前
          開證詞，可以得知：I企立公司並未曾與被告就領取
          2 萬7 千元之事先達成協議，被告突然要求丙○收
          受，已使其感到莫名。II被告提供丙○簽署之收據
          ，有倒填日期之情事，被告顯有隱避其於92年3 月10
          日交付2 萬7 千元之想法。則被告如果真係單純挪用
          壬○○薪資差額，作為企立公司之費用，何以丙○
          會錯愕地收下？被告又何須要求丙○倒填日期，以
          掩飾實情？故被告辯稱壬○○薪資之差額係要給付企
          立公司，就此觀之亦屬難以置信。
        3.證人曾小娟於92年5 月2 日市調處詢問時證稱：92年
          3 、4 月間某日晚上，伊借被告3 萬元，並和被告一
          起將被告公務上保管的款項還人，幫被告顧車並做見
          證人。當天被告開車載伊，途中被告有用電話與人聯
          絡，先到台北市○○○路某大樓旁，下車進入該大樓
          把錢還人等語（見偵卷一第235 頁）。可見被告在92
          年3 月10日晚上是跟曾小娟借錢返還丙○2 萬7 千
          元，則倘若被告果真溢報壬○○所交付之錢欲支付企
          立公司，並將之放在學校內之保險櫃，又何必急於92
          年3 月10日晚上向曾小娟借錢返還？並讓丙○收錢
          收得不明所以？其又何必掩飾實情，在收據上倒填交
          付丙○2 萬7 千元之日期為91年12月31日？更何況
          被告於91年4 月9 日市調處詢問時供稱：前開金額伊
          係保管在身上，嗣經質之何以保管在身上，須向曾小
          娟借錢？更進一步回答：曾小娟是伊女友，伊要考驗
          曾小娟的感情。而均未提及所謂存放保險櫃之事，凡
          此，均足顯現被告辯稱錢放保險櫃係事後卸責之詞，
          否則不會前後不一，其所辯自不可採。
        4.被告於92年3 月10日已自壬○○口中得知市調處詢問
          證人壬○○之內容大要等情，此見壬○○於92年4 月
          9 日市調查處詢問時明白證稱：伊於92年3 月10日於
          台北市調查站做完筆錄後，曾打電話向母親林威里說
          ，伊母親應有轉告被告，…被告即打伊手機問伊筆錄
          詳情（見偵卷一第31頁）即明。證人壬○○之證述，
          又與被告於92年4 月9 日市調處詢問時供稱：92年3
          月10日從伊大姐林威里處得知壬○○遭約談，伊有問
          壬○○約談的內容、供述，…當晚即向曾小娟借錢，
          在台北市○○○路延吉街口玉和園餐廳交給企立有限
          公司老闆丙○2 萬7 千元，並要求丙○在伊書寫
          日期為91年12月31日之收據上簽名等語（見偵卷一第
          58-59 頁），由此更可查知被告92年3 月10日晚上急
          於交付丙○27,000元，並在收據上倒填日期。而查
          其原因無非要為自己尋求脫罪之道，惟其脫罪之努力
          ，卻因被告向曾小娟借錢之事、丙○收錢時反應莫
          名及壬○○於92年3 月10日先將受詢問內容向被告透
          露等事情陸續被發覺後，而顯得欲蓋彌彰。
      據上所述，被告意圖為自己不法之所有，施以詐術，欲
        取得前開丁○○及壬○○薪資差額，甚為明確。其前開
        行為，因兼辦會計不願配合合開支票，而無法得逞，應
        可以認定。
    (4)有關被告第二度著手詐取前開丁○○薪資經費差額未果之
      部分：
      被告於91年10月25日要求將甲○○、丁○○及壬○○之
        薪資，以被告為受款人合開於1 張公庫支票，因辛○○
        不願配合，而無法如願後，乃於91年10月28日要求癸○○開立受款人為丁○○，面額為62,631元之臺北市公庫
        支票1 張交由被告轉交丁○○，此業經被告坦承不諱，
        核與證人癸○○、辛○○證述之情節相符，並有臺北市
        公庫支票影本1 張（見偵卷一第100 頁上方）附卷可證
        ，堪信為真實。
      被告取得前開支票後以發放薪資為由，於91年10月底至
        11月初某日撥打電話邀請不知情之教師丁○○見面，略
        稱：其已取得面額6 萬多元之薪資支票，該支票中包含
        其他教師之薪資及科技公司費用。丁○○須先自行依實
        際上班時間計算薪資，兌領時，拿取可領取之薪資後，
        將所餘款項返還被告。而為方便返還餘款，丁○○須先
        在可以立即兌領支票之台北銀行開立帳戶等語。但因丁○○擔心發生稅務之問題，被告知悉後表示：願補貼所
        得稅款1 千元等語。兩人乃相約於91年11月4 日下午某
        時在台北銀行敦南分行見面。當天下午丁○○先行抵達
        ，經詢問得知台北銀行敦南分行並無法立即兌現支票。
        被告後抵達得知，即進而要求丁○○一起前往台北銀行
        北投分行開立帳戶，以利當日取得現款，返還差額。但
        因丁○○認為不妥，被告又再稱：願意貼補所得稅款4
        千元等語。但最終仍遭丁○○拒絕，而未能得逞等情，
        則據被告於本院93年1 月9 日準備程序中陳稱：伊是有
        與丁○○在台北銀行敦南分行見面，請其在該行開戶以
        便存入前開公庫支票，伊是跟她講其薪資款4,175 元，
        …，我當時有允稱要補貼其1 千元稅款，後來要她去台
        北銀行北投分行，但因丁○○稱太遠，所以才沒去北投
        開戶等語（見本院卷一第179-180 頁），核與證人丁○○於92年3 月5 日市調處詢問時證稱：被告在91年10月
        底11月初電話與伊聯絡，表示薪資支票金額6 萬多元，
        其中亦包含其他個人薪資及科技公司費用，要伊先計算
        5 日應得薪資並補貼伊1 千元的所得稅額，且要伊在台
        北銀行開立帳戶以便兌現。伊與被告約好於91年11月4
        日下午在台北銀行敦南分行碰面，然因該支票係台北市
        公庫支票無法當日兌現，被告表示可再補貼伊4 千元所
        得稅，要伊與其赴台北銀行北投分行開戶，但遭伊拒絕
        （見偵卷一第11-12 頁）；於92年6 月23日偵訊時結證
        稱：伊曾於91年8 月19日至23日任職秀山國小籌備處，
        離職前留下1 個帳號請他們轉帳薪資，後來被告打電話
        給伊說薪水下來了，請伊算一下上了幾天班，伊跟被告
        說3 天。後來被告叫伊去領1 張支票，約6 萬多元，當
        時被告打電話跟伊說有幾個人的薪水都統一在伊這張支
        票上，請伊去領出來，伊算出來應該可領4 千多元，剩
        下的要退給秀山國小。伊當時跟被告約好91年11月4 日
        在敦化南路2 段的1 家臺北銀行碰面，因伊不願意領那
        麼大額的款項幫人代領薪水，怕會影響繳稅，故沒有收
        該支票。伊跟被告說到繳稅的事情，被告說可以再給伊
        幾千元貼補繳稅，伊覺得該支票金額很奇怪，就算開支
        票也應該和伊工作時數符合（見他卷第214-215 頁）等
        語大致相符，此部分事實亦堪予認定。
      被告辯稱其要求溢開丁○○薪資係為支付岳淑芳薪資，
        並非可採，已詳如前述。依此為基礎，再參考：I被告
        對於丁○○應領之薪資為4,175 元清楚了解、II被告要
        求癸○○開立前開公庫支票，由其自行轉交丁○○，並
        對於丁○○當日兌領現金，扣除4,175 元後，將餘額交
        還被告之事相當堅持、III秀山國小籌備處當時設有工友
        1 名，負責會計帳務跑銀行之工作，此經證人即籌備處
        當時之工友庚○○於94年5 月25日本院審理時證稱：伊
        是籌備處工友，因為籌備處的人很少，要做的工作就是
        3 個人的薪水，還有公文建檔、收發等等都要作等語屬
        實（本院卷三第126-127 頁）。被告身為籌備處主任，
        竟就程序完全不符規定之發放薪資瑣事親力親為。綜合
        上開事證觀之，應足認被告此部分之行為，無非在要求
        癸○○將甲○○、丁○○及壬○○之薪資合開於1 張支
        票詐取財物行為未能得逞後，替換方法，以達成詐取財
        物之目的。
    (5)有關被告第二度著手詐取壬○○薪資經費差額得逞部分：
      被告於91年10月25日要求將甲○○、丁○○及壬○○之
        薪資，以被告為受款人合開於1 張公庫支票，因辛○○
        不願配合，而無法如願後，乃於91年10月28日要求癸○○開立受款人為壬○○，面額為36,423元之臺北市公庫
        支票1 張交由被告轉交壬○○，此業經被告坦承不諱，
        核與證人癸○○、辛○○證述之情節相符，並有臺北市
        公庫支票影本1 張（見偵卷一第100 頁下方）附卷可證
        ，堪信為真實。
　    被告取得前開受款人為壬○○，面額為36,423元之臺北
        市公庫支票後，於不詳時地交付予不知情之壬○○，並
        表示：支票中1 萬元為壬○○1 個月的薪水。支票存入
        其台北銀行北投分行帳戶後，可留存1 萬元的薪水，餘
        款須返還被告。壬○○乃將支票存入其於91年10月31日
        11時許到台北銀行北投分行開立之帳號000000000000號
        帳戶，並將其中1 萬元留存，其餘26,423元則領出前往
        籌備處辦公室交予被告等情，業據被告於92年4 月9 日
        市調處詢問時供稱：壬○○要領支票前，伊就告訴壬○○只能領1 萬元，…在領了現金後交還給伊2 萬6 千多
        元（見偵卷一第58頁），於本院93年1 月9 日準備程序
        中陳稱：91年10月31日壬○○在北投分行有開戶，伊要
        壬○○將前開公庫支票存入等語（見本院卷一第180 頁
        ），核與證人壬○○於92年3 月10日市調處詢問時證稱
        ：91年10月底某日，被告拿了1 張36,000多元的支票給
        伊，要伊存到帳戶中，除留存1 萬元為伊薪水外，其餘
        要領現還給被告，所以伊到台北銀行北投分行開戶（帳
        號：7249-5），存入該張支票，領出26,000多元的現金
        ，至秀山國小籌備處交給被告（見偵卷一第24頁）；於
        92年6 月23日偵訊時結證稱：伊曾去秀山國小籌備處任
        職過，工作伊做到10月底，之後就沒有去了，薪水為1
        萬元，被告給伊1 張3 萬多元之支票，伊去臺北銀行開
        戶將它領出，領出後伊自己留1 萬元，剩下的2 萬6 千
        元交給被告（見他卷第217 頁）等語大致相符，並有台
        北銀行開戶資料及印鑑卡影本1 份（見偵卷一第26頁）
        、交易明細影本1 份（見偵卷一第27頁）附卷可資佐證
        ，此部分事實亦堪認定。
      被告雖辯稱溢開壬○○薪資，係為支付企立公司費用云
        云。惟前開溢開之薪資非但數目與被告所辯支付企立公
        司之2 萬7 千元不合，且其給付之時序不盡符合，另企
        立公司之負責人對於收取前開金額，亦顯得莫名其妙，
        被告此部分所辯並非可採，均已詳如前述。被告此部分
        之行為，無非在要求將甲○○、丁○○及壬○○之薪資
        合開於1 張支票，以詐取財物之行為未能得逞後，替換
        方法，以達成詐取財物之目的，並已成功詐得26,423元
        侵吞入己，堪予認定。
  (四)被告意圖為自己不法之所有，利用職務上之機會以詐術，使
    甲○○陷於錯誤，而詐取甲○○財物部分：
    (1)被告於91年10月28日要求癸○○開立受款人為甲○○，面
      額為25,051元之臺北市公庫支票1 張交由被告轉交甲○○
      ，此業經被告坦承不諱，核與證人癸○○、辛○○證述之
      情節相符，並有臺北市公庫支票影本1 張（見偵卷一第10
      0 頁中間）附卷可證，堪信為真實。
    (2)被告明知前開由其提供資料，由癸○○製作，事後經其核
      章，並送教育部申請核撥經費之「台北市北投區秀山國小
      籌備處九十一年八月至十二月九年一貫課程規劃教師人事
      費清冊」上甲○○之實發薪俸總額為25,051元，並無因請
      假須扣款之情事等事實，由前開人事費用清冊確實如此記
      載，且經被告確實在人事費用清冊上核章，即可知悉。
   (3)而被告於91年11月10日前後，以電話通知教師甲○○，向
     甲○○稱：其任職期間之薪資已可領取，但因曾經請假，
     故必須扣款8,359 元等語，甲○○乃於領取前開公庫支票
     時，託其婆婆，輾轉經由林正敏交付8,400 元予被告等情
     ，亦經被告坦白承認，核與證人甲○○於92年3 月11日市
     調處詢問時證稱：被告在91年11月10日左右打電話給伊，
     告知薪資已發放，而託友人林正敏將薪資支票透過伊婆婆
     交給伊，但被告亦表示因伊在校上課時有數天請假，要扣
     8,400 元，故伊託婆婆將8,400 元交由林正敏還給被告等
     語（見偵卷一第42頁）互核大致相符，並有前開公庫支票
     影本1 份附卷可證（見偵卷一第38頁）。
   (4)被告身為籌備處主任，既明知甲○○依陳報予臺北市政府
     教育局之人事費用清冊，可領取之薪資為25,051元，並無
     因請假須扣款之情形。其竟利用職務上之機會，自行虛偽
     向甲○○陳稱其請假須要扣款8,359 元，甲○○即依其所
     言託人轉交8,400 元予被告，甲○○顯然是因由被告處得
     知不實之訊息，陷於錯誤因而交付前開8,400 元，甚為明
     確。
   (5)被告主觀上，如果真認為甲○○任職期間因請假必須扣取
     薪資，衡情亦應於要求癸○○開立公庫支票時，即明白告
     知癸○○，使癸○○得於開立與甲○○得領取之薪資扣除
     請假扣款後之數額完全相符之公庫支票，如此扣款部分即
     先暫存於公庫中。不必多此一舉先溢開公庫支票，再大費
     周章，將溢開數額扣回。被告捨此不為，正足認其所辯扣
     款1 節，純係卸責之詞，毫不可採。
   (6)被告於92年3 月10日得知壬○○被市調處約談，並探知內
     容大要後，隨即於當日晚上向曾小娟借款3 萬元，將前開
     8,400 元返還甲○○，並要求甲○○於接受市調處約談時
     ，不要提及扣款之事，此業經被告於92年4 月9 日市調處
     詢問時供稱：伊得知壬○○被約談，故與曾小娟一同至甲○○位於台北市○○街住處附近的7-11超商，將8,400 元
     還給甲○○等語明確（見偵卷一第60頁），核與證人曾小
     娟於92年5 月2 日市調處詢問時證稱：92年3 、4 月間某
     日晚上，伊借被告3 萬元，並和被告一起將被告公務上保
     管的款項還人，幫被告顧車並做見證人。當天被告開車載
     伊，途中被告有用電話與人聯絡，先到台北市○○○路某
     大樓旁，下車進入該大樓把錢還人，之後被告再載伊到另
     一處所，最後進入中山北路一條小巷子內，有一位女子從
     樓梯走出來，被告和她在門口談話，並交錢給該女子，伊
     都在車上（見偵卷一第236 頁）；於92年8 月5 日偵訊時
     結證稱：伊與被告是朋友，約92年3 月間被告說他有公務
     上的錢要還人，故向伊借3 萬元現金，當天被告要伊陪他
     到台北忠孝東路，伊坐在車上，後來又到中山北路附近，
     看到一個年輕女生和被告交談，伊開車到前面等，等一段
     時間後被告回車上，說錢還她了等語（見偵卷第479 頁）
     證人甲○○於92年3 月11日市調處詢問時證稱：92年3 月
     10 日 晚上，被告打伊手機，要伊在接受台北市調查站訪
     談時，不要提及被告曾在伊薪資中扣8,400 元。之後不久
     他拿了8,400 元現金給伊，伊同時拿1 張收據（收款人甲○○，收款日期：91年12月31日，金額：8,400 元）要伊
     簽收，伊質疑，但被告表示有人同一情形也已簽收，故伊
     亦在收據上簽名，而在前次偵訊時有所保留等語（見偵卷
     一第43頁）情節相互一致，更有收據影本1 張（見偵卷一
     第46頁）、甲○○行動電話門號0000000000號通聯紀錄（
     見偵卷一第246 頁）附卷可證，此部分之事實自堪予認定
     。
   (7)被告向曾小娟借錢返還予甲○○，卻於92年4 月9 日市調
     處詢問其向甲○○扣款之8,400 元用於何處時答稱：伊暫
     時保管在身上，嗣經質之前述款項既暫時保管在身上，何
     須向曾小娟借錢。被告則答稱：係因曾小娟為伊女朋友，
     伊要考驗曾小娟對伊之感情云云（見偵卷一第60頁），而
     被告嗣後又翻異前詞，改稱將扣款置放於學校保險櫃中，
     其此部分供詞一變再變，無可信之餘地。而由其須向曾小
     娟借錢，始得返還甲○○觀之，其基於不法所有之意圖，
     將甲○○所交付之款項挪為己用，灼然甚明。被告辯稱伊
     係暫時扣款云云，自屬委無足採。
四、綜上所述，本件事證明確，被告犯行洵堪認定，應依法論科
    。
五、核被告所為，係犯貪污治罪條例第5 條第1 項第2 款之利用
    職務上機會詐取財物罪、同條第2 項、第1 項第2 款之利用
    職務上機會詐取財物未遂罪、刑法第216 條、第213 條行使
    公務員職務上不實登載之文書罪（公訴人以被告涉犯刑法第
    216 條、第214 條之行使使公務員登載不實文書罪，惟其社
    會基礎事實同一，起訴法條應予變更）。其所為公務員登記
    不實文書之低度行為，為行使前開文書之高度行為所吸收，
    不另論罪。又被告利用不知情之癸○○，遂行公務員職務上
    不實登載公文書之犯行，為間接正犯。而被告先後數次之利
    用職務上機會詐取財物犯行及利用職務上機會詐取財物未遂
    之犯行，其時間緊接，手法類似，所犯為構成要件相同之罪
    ，顯係基於概括犯意為之，為連續犯，應依刑法第56條之規
    定，論以利用職務上機會詐取財物既遂之1 罪，並加重其刑
    。而被告以行使公務員職務上不實登載之文書為方法行為，
    遂行其利用職務上機會，詐取財物之犯罪目的，所為前開2
    罪間具有方法與結果、目的之牽連關係，為牽連犯，應依刑
    法第55條規定，從一重之利用職務上機會，詐取財物罪處斷
    。茲審酌被告查無前科，有臺灣高等法院被告全國前案紀錄
    表1 份附卷可證，素行難認不佳，其出身教師，案發時受命
    為籌備處主任，為校長之儲備人選，智識程度甚高，其竟為
    貪圖小利，利用其身分詐取財物，其自己○○處詐得4 萬元
    、自甲○○處詐得8,400 元，利用壬○○詐得經費差額26,4
    23元，所詐得之金額超過5 萬元未滿10萬元、惟其行為嚴重
    打擊師道形象，危害人民對於公務人員之信賴，犯罪後一再
    飾詞狡辯，否認犯行，並為掩過飾非而將自己○○處詐得之
    4 萬元返還予己○○，將自甲○○處詐得之8,400 元返還予
    甲○○等一切情狀，量處如主文所示之刑。並依貪污治罪條
    例第17條規定，為被告褫奪公權5 年之宣告。又被告利用壬○○之薪資經費差額所詐得之26,423元，乃被告本案犯罪所
    詐得之財物，應依貪污治罪條例第10條追繳並沒收之，如全
    部或一部無法追繳時，則應追徵其價額，或以其財產抵償之
    。至被告向己○○詐得之4 萬元，及向甲○○詐得之8,400
    元，已由被告自行返還己○○及甲○○，爰不為追繳並發還
    被害人之諭知。
六、至公訴意旨另以：被告要求癸○○依其所提之不實資料，照
    附表1 實發薪俸總額欄所示之數額，先開立受款人為被告，
    面額為124,105 元之公庫支票1 張，嗣又開立付款人分別為
    甲○○、丁○○及壬○○，面額各如附表1 薪資欄數額所示
    之臺北市公庫支票3 張，並進而行使，因認被告此部分行為
    涉犯刑法第216 條、第214 條之行使使公務員登載不實之文
    書罪云云。惟查公庫支票乃公庫支付之工具，其用意在表彰
    、紀錄公庫支付款項之數額、對象及時間等相關事項。而被
    告指示癸○○開立之前開支票，均能正確顯示其支付之對象
    及數額，就公庫支票所欲表示之用意而言，並無任何不實之
    處，被告此部分行為，自與刑法第214 條之使公務員登載不
    實罪之構成要件有間。而被告持之以行使，當然不至構成行
    使使公務員登載不實之文書罪。惟公訴人既認此部分與被告
    前開經論罪科刑部分之行為，有裁判上1 罪之關係，爰不另
    為無罪之諭知，附此敘明。
據上論斷，應依刑事訴訟法第299 條第1 項前段、第300 條，貪
污治罪條例第5 條第2 項第2 款、第17條、第10條，刑法第11條
、第56條、第216 條、第213 條、第55條、第37條第2 項，判決
如主文。
本案經檢察官陳昱旗到庭執行職務。
中　　華　　民　　國　　94　　年　　6 　　月　　22　　日
                  刑事第三庭審判長法  官  李正紀
                                  法  官  王俊雄
                                  法  官  周群翔
以上正本證明與原本無異。
如不服本判決，應於判決送達後10日內，向本院提出上訴狀。
                                  書記官  劉育君
中　　華　　民　　國　　94　　年　　6 　　月　　23　　日
附表1：
編號 姓  名  實發薪俸總額（新臺幣）
 1   甲○○  25,051元
 2   丁○○  62,631元
 3   壬○○  36,423元
附錄本案論罪科刑法條全文：
貪污治罪條例第5條
有下列行為之一者，處7 年以上有期徒刑，得併科新台幣6 千萬
元以下罰金：
一、意圖得利，擅提或截留公款或違背法令收募稅捐或公債者。
二、利用職務上之機會，詐取財物者。
三、對於職務上之行為，要求、期約或收受賄賂或其他不正利益
    者。
前項第 1 款及第 2 款之未遂犯罰之。
